---
title: "Rockfall - Previsão de Alcance de Blocos"
subtitle: 'Data Analysis Step'
author: "Felipe Daiha Alves"
date: '`r format(Sys.Date(), "%Y-%m-%d")`'
output: 
  html_document: 
    fig_width: 12
    fig_height: 6
    highlight: monochrome
    number_sections: true
---


***


```{r setup, include=FALSE}
knitr::opts_chunk$set(echo = TRUE)
```
# . **Objetivo**:


Relatório da etapa de *data analysis* contendo informações e resultados sobre o processo de **Queda de Blocos** em encostas.  

A fonte de dados original foi construída em um **Banco de Dados MySQL** e salvo um *csv* com os dados fundamentais para análise. Para acesso ao dicionário das variáveis, entre em <https://github.com/daiha98/rockfall/blob/main/README.md>.


***


# . **Environment & Data Cleaning**:

## . **Configurando Ambiente**

```{r env, echo=TRUE, message=FALSE, warning=FALSE}

# Nome dos pacotes

packages <- c('dplyr', 'tidyr', 'data.table', ## Manipulacao de Dados
              'ggplot2', 'gridExtra', 'scales', 'ggcorrplot' ## Visualizacao de Dados
              )


# Instalando pacotes (caso ainda nao esteja)

installed_packages <- packages %in% rownames(installed.packages())
if (any(installed_packages == FALSE)) {
  install.packages(packages[!installed_packages])
}


# Carregando pacotes

invisible(lapply(packages, library, character.only = TRUE))


# Removendo variavel criada previamente

rm(packages, installed_packages)


# Configuracoes de visualizacao 

options(digits = 10, scipen = 999)

```

## . **Carregando dados**

```{r loadData, echo=TRUE, message=FALSE, warning=FALSE}

# Load da base de dados

df_rcf <- data.table::fread('C:/Users/daiha/OneDrive/Desktop/UFRJ/IC_Emilio/df_rcf_backup.csv', drop = 'V1') 


# Visualizacao primaria dos dados

glimpse(df_rcf)

```

## . **Tratamento de dados**


Como os dados foram construídos no MySQL, essa etapa apenas serve para validação da consistência final do dataset.
\
\
     <p style="text-align: center;">**Analisando NAs**</p>
```{r checkNAs, echo=TRUE, message=FALSE, warning=FALSE}

# Checando NAs na base

sapply(df_rcf, function(x) sum(is.na(x)))

```
\
\
*Comments*: 2 colunas estao completamente vazias, entao droparemos da base final.
Alem disso, ha colunas cujo tipo do dado esta equivocado, por isso iremos alterar.
\
\
     <p style="text-align: center;">**Alterando tipo e dropando variaveis NA**</p>
```{r changeType, echo=TRUE, message=FALSE, warning=FALSE}

# Alterando tipos das variaveis e limpando df de features indesejadas

df_rcf <- df_rcf %>%
  dplyr::mutate(h_enc = as.integer(h_enc),
                rock_mass = as.integer(rock_mass)) %>% ### Alterando classes 'num' para 'int' quando necessarias
  dplyr::select(!c(h_rmp, ang_rmp)) ### Removendo colunas totalmente NA

```
\
     <p style="text-align: center;">**Verificando classes das variaveis**</p>
```{r checkClasses, echo=TRUE, message=FALSE, warning=FALSE}

# Verificando classes das variaveis

lapply(df_rcf %>% 
         dplyr::select(where(is.integer)) %>% 
         dplyr::select(!c(id)), 
       table) 

```
\
\
*Comments*: Variavel rock_mass tem 3 registros que foram inseridos de forma indevida... tratar 2370000 == 2307000, pois é como deveria vir na base de dados original.
\
\
```{r changeValues, echo=TRUE, message=FALSE, warning=FALSE}

# Tratando classe rock_mass com dados inseridos indevidamente

df_rcf <- df_rcf %>%
  dplyr::mutate(rock_mass = as.integer(ifelse(rock_mass == 2370000, 2307000, rock_mass))) 
      ### Se registro for o erro, tratar. Caso contrario, mantenha o dado original

```


***


# . **Análise Exploratória**:

## . **Distribuição da Área Crítica**

```{r dist_AC, echo=TRUE, message=FALSE, warning=FALSE}

# Plot do grafico de densidade para analise das distribuicoes de AC

ggplot2::ggplot(df_rcf, aes(x = porc_ac)) + 
  ggplot2::geom_density(aes(y = ..scaled..), colour = 'black', fill = 'grey', size = 1.25) + 
  ggplot2::scale_x_continuous(labels = scales::percent, breaks = seq(from = 0, to = 1, by = 0.1)) +
  ggplot2::xlab('Blocos na Area Critica (%)') +
  ggplot2::ylab('Estimativa de Densidade por Kernel') +
  ggplot2::labs(title = "Grafico de Densidade",
                subtitle = "\nAnalise da Porcentagem de Blocos na Area Critica\n") +
  ggplot2::theme(panel.background = element_rect(fill = "white"), 
                 panel.grid.major.x = element_line(colour = "grey"),
                 plot.title = element_text(size = 18.0, face = "bold"),
                 plot.subtitle = element_text(size = 15.0),
                 panel.border = element_rect(colour = "black", fill = NA, size = 1),
                 axis.text.x = element_text(angle = 0, size = 15.0),
                 axis.text.y = element_text(size = 15.0),
                 axis.title.x = element_text(size = 15.0),
                 axis.title.y = element_text(size = 15.0))

```
\
\
*Comments*: Estimativa de Densidade por Kernel e uma forma não-paramétrica para estimar a Função densidade de probabilidade de uma variável aleatória, ou seja, é uma função que descreve a verossimilhanca de uma variavel aleatória tomar um valor dado. É uma forma melhor de visualizar a verdadeira densidade da populacao de variaveis continuas do que histogramas.
\
\
O grafico nos mostra a tendência dos dados em convergir para as caudas. Isso nos diz que possivelmente o modelo da CPRM e sensível e volátil a variações dentro dos seus parâmetros, algo questionavel.
\

## . **Matrix de Correlação**

```{r corrMatrix, echo=TRUE, message=FALSE, warning=FALSE}

# Criando uma matrix de Correlacao de pearson e plotando a matrix e ajustes no grafico

ggcorrplot::ggcorrplot(corr = as.data.frame(stats::cor(df_rcf %>% 
                                                         dplyr::select(!c(id)) %>%
                                                         dplyr::select(Altura = h_enc, Angulo = ang_enc, 
                                                                       Massa = rock_mass,
                                                                       Velocidade_Rotacao = vel_rad, 
                                                                       AlcanceMedio = mean_range,
                                                                       Porc_AreaCritica = porc_ac, 
                                                                       Porc_Dispersao = porc_disp,
                                                                       Porc_BlocosMapeados = porc_rock_mapped) %>%
                                                         tidyr:: drop_na()), method = "pearson", 
                                            use = "complete.obs"),  
                       lab_size = 5, 
                       type = "upper", 
                       hc.order = TRUE, 
                       lab = TRUE,
                       title = "Matriz de Correlação de Pearson entre Variáveis\n",
                       legend.title = "\nGrau\n",
                       digits = 1) +
 ggplot2:: theme(legend.text = element_text(size = 15.0),
                 axis.text.x = element_text(size = 13, angle = 90),
                 axis.text.y = element_text(size = 13),
                  plot.title = element_text(size = 18.0, face = "bold"),
                 panel.border = element_rect(colour = "grey", fill = NA, size = 1))

```
\
\
*Comments*: Podemos visualizar que dentre as principais variáveis previamente ao processo de queda de blocos conhecidas (Exp.: Altura; Ângulo; Massa dos Blocos e Velocidade de Rotação Estimada).
\ 

A altura apresenta uma forte correlação positiva com o alcance médio, enquanto que o ângulo de inclinação da encosta mostra uma correlação negativa moderada com o mesmo. O restante das variáveis conhecidas no momento da simulação não apresentam correlação.
\ 

As demais variáveis são cálculos a partir do target. Portanto, não são discriminantes em um eventual processo de Machine Learning.
\

## . **Frequencia Faixa de Áreas Críticas x Variáveis Topográficas**

```{r ac_versus_vars, echo=TRUE, message=FALSE, warning=FALSE}

# Promovendo uma classificacao para as Areas Criticas:

df_rcf <- df_rcf %>%
  dplyr::mutate(Faixa_BlocosAC = cut(porc_ac, 
                                     breaks = c(0.000, 0.25, 0.500, 0.750, Inf),
                                     labels = c("a.[0 a 25%)", 
                                                "b.[25 a 50%)",
                                                "c.[50 a 75%)",
                                                "d.[75 a 100%]"),
                                     right = FALSE))


# Plotando visoes de Faixa de Area Critica x Variaveis Topograficas

    ## 1 - Altura da Encosta
    
    ggFaixas_hEnc <- ggplot2::ggplot(df_rcf, aes(x = as.factor(h_enc), fill = as.factor(Faixa_BlocosAC))) + 
      ggplot2::geom_bar(width = 0.5, colour = "black", aes(y=..count../tapply(..count.., ..x.. ,sum)[..x..], 
                                                           fill = factor(Faixa_BlocosAC))) +
      ggplot2::scale_y_continuous(labels = scales::percent, breaks = c(0, 1)) +
      ggplot2::scale_fill_brewer(palette = "Reds") +
      ggplot2::xlab('Altura da Encosta (m)') +
      ggplot2::ylab('Porcentagem') +
      ggplot2::labs(title = "Distribuição dos Dados\nAltura da Encosta",
                    subtitle = "\nPorcentagem de Blocos na Área Crítica\n",
                    fill = "\nFaixa de Porcentagens\n") +
      ggplot2::geom_text(aes(label=scales::percent(..count../tapply(..count.., ..x.. ,sum)[..x..]), 
                             y=..count../tapply(..count.., ..x.. ,sum)[..x..]), 
                         stat = "count", 
                         position = position_stack(vjust = .5),
                         colour = "black", 
                         size = 2.5,
                         fontface = "bold") +
      ggplot2::theme(panel.background = element_rect(fill = "white"), 
                     plot.title = element_text(size = 18, face = "bold"),
                     plot.subtitle = element_text(size = 15.0),
                     panel.border = element_rect(colour = "black", fill = NA, size = 1))

    ## 2 - Angulo da Encosta
    
    ggFaixas_angEnc <- ggplot2::ggplot(df_rcf, aes(x = as.factor(ang_enc), fill = as.factor(Faixa_BlocosAC))) + 
      ggplot2::geom_bar(width = 0.5, colour = "black", aes(y=..count../tapply(..count.., ..x.. ,sum)[..x..], 
                                                           fill = factor(Faixa_BlocosAC))) +
      ggplot2::scale_y_continuous(labels = scales::percent, breaks = c(0, 1)) +
      ggplot2::scale_fill_brewer(palette = "Blues") +
      ggplot2::xlab('Ângulo da Encosta (º)') +
      ggplot2::ylab('Porcentagem') +
      ggplot2::labs(title = "Distribuição dos Dados\nÂngulo da Encosta", 
                    subtitle = "\nPorcentagem de Blocos na Área Crítica\n", 
                    fill = "\nFaixa de Porcentagens\n") +
      ggplot2::geom_text(aes(label=scales::percent(..count../tapply(..count.., ..x.. ,sum)[..x..]), 
                             y=..count../tapply(..count.., ..x.. ,sum)[..x..]), 
                         stat = "count", 
                         position = position_stack(vjust = .5), 
                         colour = "black", 
                         size = 2.5, 
                         fontface = "bold") +
      ggplot2::theme(panel.background = element_rect(fill = "white"), 
                     plot.title = element_text(size = 18, face = "bold"),
                     plot.subtitle = element_text(size = 15.0),
                     panel.border = element_rect(colour = "black", fill = NA, size = 1))

    ## Armazenandp todos os graficos unidos
    
    plotGrid <- gridExtra::grid.arrange(ggFaixas_hEnc, ggFaixas_angEnc, 
                                        ncol = 2, nrow = 1)

```
\
\
*Comments*: Esse Gráfico mostra a porcentagem de blocos que caem na area crítica em relação aos parâmetros topográficos. Podemos concluir que a altura de fato eh uma variável relevante para determinacao da área crítica de encostas, enquanto que o ângulo tem fraca correlação negativa até 70º, que confere o Modelo 1 da CPRM.
\
\
Com o modelo 2 (pos 70º), nao ha correlação visível entre ângulo da encosta e area crítica. Dessa forma, precisamos estudar a influência das variáveis no target, que é o Alcance Medio dos blocos. Assim, será possivel concluir (ou ate sugerir) necessidade de mudancas nas normas de definição de áreas de risco em encostas.
\

## . **Boxplot Variáveis x Alcance Médio**

```{r bxp_varsAlcance, echo=TRUE, message=FALSE, warning=FALSE}

# Boxplot relacionando Alcance com variaveis

    ## 1 - Alturas
    
    bxp_h <- ggplot(data = df_rcf, aes(x = as.factor(h_enc), y = mean_range)) +
      ggplot2::geom_boxplot(colour = 'black', fill = 'red') +
      ggplot2::xlab('Altura da Encosta (m)') +
      ggplot2::ylab('Alcance Médio (m)') +
      ggplot2::labs(title = "Altura da Encosta\n") +
      ggplot2::theme(panel.background = element_rect(fill = "white"),
                     panel.grid.major.y =  element_line(colour = "lightgrey"),
                     #panel.grid.major.x =  element_line(colour = "lightgrey"),
                     plot.title = element_text(size = 18.0, face = "bold"),
                     panel.border = element_rect(colour = "black", fill = NA, size = 1),
                     axis.text.x = element_text(angle = 0, size = 15.0),
                     axis.text.y = element_text(size = 15.0),
                     axis.title.x = element_text(size = 15.0),
                     axis.title.y = element_text(size = 15.0)) 
    
    ## 2 - Angulos
    
    bxp_ang <- ggplot(data = df_rcf, aes(x = as.factor(ang_enc), y = mean_range)) +
      ggplot2::geom_boxplot(colour = 'black', fill = 'blue') +
      ggplot2::xlab('Ângulo da Encosta (º)') +
      ggplot2::ylab('Alcance Médio (m)') +
      ggplot2::labs(title = "Ângulo da Encosta\n") +
      ggplot2::theme(panel.background = element_rect(fill = "white"),
                     panel.grid.major.y =  element_line(colour = "lightgrey"),
                     #panel.grid.major.x =  element_line(colour = "lightgrey"),
                     plot.title = element_text(size = 18, face = "bold"),
                     panel.border = element_rect(colour = "black", fill = NA, size = 1),
                     axis.text.x = element_text(angle = 0, size = 15.0),
                     axis.text.y = element_text(size = 15.0),
                     axis.title.x = element_text(size = 15.0),
                     axis.title.y = element_text(size = 15.0))
    
    ## 3 - Massa dos Blocos
    
    bxp_mass <- ggplot(data = df_rcf, aes(x = as.factor(rock_mass/1000.00), y = mean_range)) +
      ggplot2::geom_boxplot(colour = 'black', fill = 'brown') +
      ggplot2::xlab('Massa dos blocos (ton)') +
      ggplot2::ylab('Alcance Médio (m)') +
      ggplot2::labs(title = "Massa dos Blocos\n") +
      ggplot2::theme(panel.background = element_rect(fill = "white"),
                     panel.grid.major.y =  element_line(colour = "lightgrey"),
                     #panel.grid.major.x =  element_line(colour = "lightgrey"),
                     plot.title = element_text(size = 18, face = "bold"),
                     panel.border = element_rect(colour = "black", fill = NA, size = 1),
                     axis.text.x = element_text(angle = 0, size = 15.0),
                     axis.text.y = element_text(size = 15.0),
                     axis.title.x = element_text(size = 15.0),
                     axis.title.y = element_text(size = 15.0))
    
    ## 4 - Velocidade Angular
    
    bxp_vel <- ggplot(data = df_rcf, aes(x = as.factor(vel_rad), y = mean_range)) +
      ggplot2::geom_boxplot(colour = 'black', fill = 'orange') +
      ggplot2::xlab('Velocidade Angular (rad/s)') +
      ggplot2::ylab('Alcance Médio (m)') +
      ggplot2::labs(title = "Velocidade Angular\n") +
      ggplot2::theme(panel.background = element_rect(fill = "white"),
                     panel.grid.major.y =  element_line(colour = "lightgrey"),
                     #panel.grid.major.x =  element_line(colour = "lightgrey"),
                     plot.title = element_text(size = 18, face = "bold"),
                     panel.border = element_rect(colour = "black", fill = NA, size = 1),
                     axis.text.x = element_text(angle = 0, size = 15.0),
                     axis.text.y = element_text(size = 15.0),
                     axis.title.x = element_text(size = 15.0),
                     axis.title.y = element_text(size = 15.0))


# Colocando todos os plots em um grid para visualizacao unica

gridExtra::grid.arrange(bxp_h, bxp_ang, 
                        bxp_mass, bxp_vel, 
                        ncol = 2, nrow = 2)

```
\
\
*Comments*: Os graficos comprovam o corrplot, comparando mean_range pelas demais variaveis!
\

## . **Correlação Numérica - Alcance x Velocidade Angular**

```{r corrNum_alncacneVelAng, echo=TRUE, message=FALSE, warning=FALSE}

# Correlacoes de Pearson Alcance/Velocidade Angular
  
  ## 1 - Alturas
  
  df_corr_hs <- df_rcf %>%
    dplyr::group_by(h_enc) %>%
    dplyr::summarise(corr_hs = stats::cor(mean_range, vel_rad)) 
    ### A relação entre as variáveis vai diminuindo a medida que a altura aumenta
  
        ### Verificando a disposição em um Grafico de pontos e a possivel curva:
          
        gg_h <- ggplot2::ggplot(data = df_corr_hs, aes(x = corr_hs, y = h_enc)) + 
          ggplot2::geom_path(linetype = 'dashed', colour = 'red', size = 1.25) + 
          ggplot2::geom_point(colour = 'black', size = 3.0, shape = 19) +
          ggplot2::labs(title = "Curva Estimada\nCorrelacao de Pearson\nAlcance Medio/Vel. Angular",
                        subtitle = "\nCriterio por Altura\n") +
          ggplot2::scale_x_continuous("Cor de Pearson", breaks = seq(0.0, 1.0, by = 0.2)) + 
          ggplot2::scale_y_continuous("Altura da Encosta (m)", breaks = unique(df_corr_hs$h_enc)) + 
          ggplot2::theme(panel.background = element_rect(fill = "white"),
                         axis.text.x = element_text(angle = 0, size = 17.0),
                         axis.text.y = element_text(size = 17.0),
                         axis.title.x = element_text(size = 17.0),
                         axis.title.y = element_text(size = 17.0),
                         panel.grid.major.y =  element_line(colour = "lightgrey"),
                         panel.grid.major.x =  element_line(colour = "lightgrey"),
                         plot.title = element_text(size = 14, face = "bold"),
                         panel.border = element_rect(colour = "black", fill = NA, size = 1))

  ## 2 - Angulo da Encosta
  
  df_corr_ang <- df_rcf %>%
    dplyr::group_by(ang_enc) %>%
    dplyr::summarise(corr_ang = stats::cor(mean_range, vel_rad)) 
        ### A relação entre as variáveis vai aumentando a medida que a altura aumenta
  
        ### Verificando a disposição em um Grafico de pontos e a possivel curva:
        
        gg_ang <- ggplot2::ggplot(data = df_corr_ang, aes(x = corr_ang, y = ang_enc)) + 
          ggplot2::geom_path(linetype = 'dashed', colour = 'blue', size = 1.25) + 
          ggplot2::geom_point(colour = 'black', size = 3.0, shape = 19) +
          ggplot2::labs(title = "Curva Estimada\nCorrelacao de Pearson\nAlcance Medio/Vel. Angular",
                        subtitle = "\nCriterio por Angulo\n") +
          ggplot2::scale_x_continuous("Cor de Pearson", breaks = seq(0.0, 1.0, by = 0.2)) + 
          ggplot2::scale_y_continuous("Angulo da Encosta (º)", breaks = unique(df_corr_ang$ang_enc)) + 
          theme(panel.background = element_rect(fill = "white"),
                axis.text.x = element_text(angle = 0, size = 17.0),
                axis.text.y = element_text(size = 17.0),
                axis.title.x = element_text(size = 17.0),
                axis.title.y = element_text(size = 17.0),
                panel.grid.major.y =  element_line(colour = "lightgrey"),
                panel.grid.major.x =  element_line(colour = "lightgrey"),
                plot.title = element_text(size = 14, face = "bold"),
                panel.border = element_rect(colour = "black", fill = NA, size = 1))
  
  ## 3 - Massa do Bloco
  
  df_corr_mass <- df_rcf %>%
    dplyr::group_by(rock_mass) %>%
    dplyr::summarise(corr_mass = stats::cor(mean_range, vel_rad)) 
      ### A relação entre as variáveis vai aumentando a medida que a 
      ### massa do bloco aumenta, mas ainda permanece muito baixo!
  
        ### Verificando a disposição em um Grafico de pontos e a possivel curva:
        
        gg_mass <- ggplot2::ggplot(data = df_corr_mass, aes(x = corr_mass, y = rock_mass)) + 
          ggplot2::geom_path(linetype = 'dashed', colour = 'brown', size = 1.25) + 
          ggplot2::geom_point(colour = 'black', size = 3.0, shape = 19) +
          ggplot2::labs(title = "Curva Estimada\nCorrelacao de Pearson\nAlcance Medio/Vel. Angular",
                        subtitle = "\nCriterio por Massa do Bloco\n") +
          ggplot2::scale_x_continuous("Cor de Pearson", breaks = seq(0.0, 1.0, by = 0.1)) + 
          ggplot2::scale_y_continuous("Massa do Bloco (kg)", breaks = unique(df_corr_mass$rock_mass)) + 
          theme(panel.background = element_rect(fill = "white"),
                axis.text.x = element_text(angle = 0, size = 17.0),
                axis.text.y = element_text(size = 8.0),
                axis.title.x = element_text(size = 17.0),
                axis.title.y = element_text(size = 17.0),
                panel.grid.major.y =  element_line(colour = "lightgrey"),
                panel.grid.major.x =  element_line(colour = "lightgrey"),
                plot.title = element_text(size = 14, face = "bold"),
                panel.border = element_rect(colour = "black", fill = NA, size = 1))
        
        
# Plot de todos os graficos unidos
        
gridExtra::grid.arrange(gg_h, gg_ang, gg_mass, 
                        ncol = 3, nrow = 1)

```
\
\
*Comments*: O gráfico mostra como subagrupando os dados, podemos ter visões diferentes quanto as correlações entre variáveis.
\
\
A altura, que se mostra uma importante variável, perde/ganha forte influência na relação alcance medio vs velocidade angular (algo que isoladamente nao aparentava mostrar correlação). Isso mostra o impacto de determinados parametros para tentar prever uma variavel objetivo.
\
\
O inverso vale para o ângulo, tendo 90º uma forte correlação entre as features ângulo e alcance. Já no caso da massa dos blocos, a influência permanece pequena, com leve crescimento em valores maiores de massa.
\

## . **Salvando base para modelo**

```{r rmAll, echo=TRUE, message=FALSE, warning=FALSE}

# Salvando dado para estudo futuro

data.table::fwrite(
  x = df_rcf, 
  file = 'C:/Users/daiha/OneDrive/Desktop/UFRJ/IC_Emilio/Resultados/ic_rocfall/TCC_files/df_rcf.gz', 
  compress = 'gzip')

# Limpando workspace

rm(list = ls())

```
